【裁判字號】    89,訴,1833
【裁判日期】    920827
【裁判案由】    傷害致死
【裁判全文】
臺灣臺中地方法院刑事判決                        八十九年度訴字第一八三三號
    公  訴  人  臺灣臺中地方法院檢察署檢察官
    被      告  戊○○
    選任辯護人  李思樟律師
右列被告因傷害致死案件，經檢察官提起公訴（八十九年度偵字第一二五０四號），
本院判決如左：
    主  文
戊○○傷害人之身體，因而致人於死，處有期徒刑拾年。
    事  實
一、戊○○於民國八十九年七月十二日下午六時三十分許，前往台中縣新社鄉○○街
    ○段復盛橋頭食水嵙溪旁黃福基之工寮，向黃福基應徵捉捕魚蝦之工作。張耀宗
    則先於同日上午十一時亦前去向黃福基應徵工作，而於戊○○到場時，正與黃福
    基及另一位不詳姓名者喝酒、聊天。同日下午六時五十分許，該不詳姓名者離去
    ，戊○○便隨黃福基、張耀宗外出送貨，而一同於當日晚間約九時許，前往台中
    縣石岡鄉○○路上一家舞蹈聯誼社跳舞、喝酒，至同日晚間約十一時許離去，再
    前往台中縣新社鄉○○路二五號丙○○經營之蚵仔煎小吃店喝酒、吃宵夜。黃福
    基不久即爛醉不知人事，戊○○則與張耀宗發生口角，因而萌生傷害張耀宗之犯
    意，於九十二年七月十二日二十三時三十分許至翌日凌晨一時許之間，先在該蚵
    仔煎店內持丙○○所有置於桌上之鐵製煙灰缸一個，毆打張耀宗左眼上方之頭部
    一次，接續又在店外以拳頭朝張耀宗之頭部密集施暴多次，還以腳踢張耀宗，其
    間張耀宗痛苦難奈，一度向戊○○下跪道歉。嗣丙○○報警前來處理，警方不知
    上情而僅將躺臥在地之黃福基、張耀宗護送回上開工寮，戊○○因尚清醒而自行
    騎乘機車隨後返回工寮，惟張耀宗返回工寮不久即因頭部多次遭到戊○○之打擊
    ，導致顱內出血而死亡；後為黃福基之友劉茂己於八十九年七月十三日清晨五時
    二十分許，前去該工寮欲找黃福基時發現，報警處理，進而查悉上情。
二、案經台中縣警察局東勢分局報請臺灣臺中地方法院檢察署檢察官偵查起訴。
    理  由
一、被告經本院訊問後，雖供述他確有於八十九年七月十二日十八時三十分許前往右
    開工寮向黃福基應徵工作，而後與黃福基、被害人張耀宗一同送貨，並至台中縣
    石岡鄉○○路上之舞蹈聯誼社喝酒，後於同日晚間二十三時許，三人再前往台中
    縣新社鄉○○路二五號之蚵仔煎店喝酒，至翌日凌晨一時許，為將黃福基送回工
    寮，而與被害人發生口角等情節；然矢口否認前述傷害被害人致死之犯行，辯稱
    ：他並非故意持煙灰缸傷害被害人，當時已經召來計程車，欲將黃福基扶上計程
    車載返工寮，被害人卻指責他多事，對他揮拳加以阻撓，他因而以煙灰缸回擋被
    害人一下，未料造成被害人左眼上方之傷害，此純屬過失行為；在店外則無傷害
    被害人之事，證人丙○○稱他在店外毆打被害人至倒地不起等語，並非事實；況
    被害人回到工寮後至發生死亡時，約間隔四個小時之久，其間被害人在工寮外過
    夜，有無其他外力介入或因被告本身之行為而導致死亡之結果，也未可知云云。
    經查：
    (一)證人劉茂己於八十九年七月十三日清晨五時二十分許，在台中縣新社鄉○○村
      ○○街○段復盛橋頭食水嵙溪旁工寮前，發現被害人張耀宗躺在工寮門口前，
      已經死亡，隨即報警處理等過程，業據證人劉茂己於警方調查詢問及檢察官偵
      訊時敘明在卷（見相字卷第十一頁、第二三頁背面－二四頁），並有「台中縣
      警察局東勢分局新社分駐所受理各類案件紀錄表」影本一紙、現場照片八張在
      卷可佐（見相字卷第五、十九－二一頁）。而被害人乃因頭部外傷引起顱內出
      血導致死亡，此則經檢察官督同法醫師、檢驗員相驗及解剖屬實，製有勘驗筆
      錄、相驗屍體證明書、驗斷書及解剖紀錄各一件附卷可參（見相字卷第三四－
      五０頁）。且被害人經法醫解剖鑑驗之結果，認為他殺，並在解剖紀錄中有以
      下明白之記載：
      1.頭面頸部：「打開頭皮，多處皮下出血，如圖所見，但並不見外裂傷或頭骨
        骨折，故推定應為拳頭（軟性鈍器物）所形成之外傷。」、「打開顱骨可見
        左側顳葉部分，外傷之正下方大量硬腦膜下出血及血塊附著於大腦皮質，且
        往下延伸至小腦及腦幹，對側亦有輕微之出血，切開腦亦見各腦室亦充滿血
        液，與外面多處皮下瘀血成正對比，知死者生前曾受不少之頭部打擊」。
      2.胃部：「尚可見食物尚未消化，食後未超過兩小時即發生死亡」。
      3.對死因初步鑑定：「一死者頭部及顏面外傷明顯且合併顱內出血之部分亦與
        外傷之外表部分相吻合，左側大腦上硬腦膜下血腫為同側創之出血且造成腦
        室內血腫之形成。二死者身體之其他傷痕等並未造成致死之內出血。三死者
        生前確有飲酒（肝腫大與肺水腫）但並非致死之原因，且死者之顱內出血部
        分與外傷吻合，而與一般高血壓或腦動脈瘤之易出血部分完全不同。綜觀上
        述推斷為頭部外傷所致顱內出血死亡，應為他殺」。
    (二)被害人之妻甲○○於八十九年七月十三日檢察官偵訊時，清楚地供述被害人乃
      於八十九年七月十二日上午約十時許離家，表示欲外出找尋工作（見相字卷第
      二三頁背面第三－八行）。證人黃福基於警方調查詢問時復證述：被害人於八
      十九年七月十二日上午約十一時許，至他位在台中縣新社鄉○○村○○街○段
      復盛橋頭食水嵙溪旁之工寮，向他應徵螃蟹池之工作，因已近午時，他們兩人
      便前往台中縣石岡鄉吃飯、喝酒，於當日十二時起至十三時三十分許止，共飲
      用約六瓶啤酒，其後他帶被害人參觀他所養殖之螃蟹池及商談工作上之事務，
      直到當日下午十九時許，再與被害人及被告戊○○共三人前去台中縣石岡鄉○○路上之石岡舞蹈聯誼會喝酒跳舞至同日晚間約二十三時許離開，接著再前往
      台中縣新社鄉○○路二十五號之蚵仔煎店吃點心，嗣後他在該店內酒醉不知人
      事，於八十九年七月十三日清晨在工寮內為警喚醒，才知被害人死亡在他工寮
      前（見相字卷第十五－十六頁）；後於檢察官偵訊時，仍證述他們三人先後在
      上開舞蹈聯誼會、蚵仔煎店一同喝酒之過程無誤，他並因酒醉而未見被害人與
      被告曾否發生爭吵等語（見相字卷第第二五頁背面第八－十一行、第二六頁第
      一－二行）。由於甲○○及黃福基所言被害人離家外出及應徵工作之時間，適
      相銜接，則造成被害人頭部外傷而顱內出血之死亡原因，當係發生於該日應徵
      工作之後。然前開法醫解剖鑑定之結果，已判定被害人生前飲酒之行為，並非
      致死之原因，而是頭部多處遭到軟性鈍器物之打擊所致，且胃部尚可見未消化
      之食物，顯示食後未久即發生死亡之結果。故來自軟性鈍器物之打擊而造成被
      害人死亡之外力，顯然發生在上開舞蹈聯誼會或蚵仔煎店之進食前後。
    (三)而被告於八十九年七月十三日受警方詢問時，除確認證人黃福基前項證稱其等
      三人先後在上述舞蹈聯誼會、蚵仔煎店消費喝酒之過程無誤外，並坦承在蚵仔
      煎店時曾與被害人發生口角，持煙灰缸打擊被害人之頭部一次。其供述要旨如
      左（見相字卷第六－十頁）：
      1.他於八十九年七月十二日下午約十八時三十分許，至前處工寮向證人黃福基
        應徵捕魚蝦之工作，當時黃福基、被害人及另外一名陌生男子正在工寮內喝
        酒，約十八時五十分許該名陌生男子離去，黃福基及被害人便分裝溪蝦，然
        後他們一同前往台中縣新社鄉中興嶺及台中巿東山路附近送貨，再到石岡鄉
        一家舞蹈聯誼社喝酒。同日晚間二十三時許離開該家舞蹈聯誼社，黃福基又
        提議到前述蚵仔煎店喝酒續攤，至翌日（十三日）凌晨一時許，他要帶已經
        酒醉之被害人及黃福基離開，被害人不滿他管太多，向他揮一拳，他也揮一
        拳打擊到被害人之左眼角上，接著蚵仔煎店老闆電話報警，警方到時，被害
        人及黃福基已經醉倒在路旁，而由警方護送回工寮，他則騎乘機車隨後回到
        工寮。
      2.他當時欲扶起黃福基，被害人揮拳打他，他才隨手拿起一個煙灰缸打到被害
        人左耳上方頭部，他僅持煙灰缸打擊被害人之頭部一次。
      3.回到工寮後，黃福基仍酒醉不醒，他詢問被害人如何進入工寮，經被害人說
        明而入內後，他曾招呼被害人進工寮內睡覺，但被害人表示「不要管他」，
        他便進入工寮睡覺直到隔日清晨警方前去時。
      4.他前往應徵時，並未見該名於當日十八時五十分許離去之陌生男子與被害人
        發生糾紛。另他與黃福基及被害人從八十九年七月十二日十八時三十分許起
        迄翌日凌晨一時許止，在石岡鄉舞蹈聯誼社、蚵仔煎店及工寮內等地喝酒期
        間，並未與他人發生任何糾紛。
    (四)被告繼之於八十九年七月十三日同日再受檢察官偵訊時，復供述（見相字卷第
      二五頁背面－二七頁）：
      1.他確有在蚵仔煎店內以煙灰缸打擊被害人之頭部一次，也有用腳踢被害人兩
        下，後來被害人曾向他下跪。
      2.當時他精神還可以自行騎乘機車返回工寮。
    (五)關於被告、證人黃福基及被害人為何於八十九年七月十二日當天聚合在一起喝
      酒，先後去過之場所、時間，與黃福基在蚵仔煎店內即已醉至不知人事，及其
      三人在該舞蹈聯誼社、蚵仔煎店喝酒時，黃福基與被害人，或被害人與其他第
      三者之間，並無糾紛或肢體衝突等情節，由於被告前開供述與證人黃福基所為
      證言相符，應為事實。亦即，被害人於當日應徵工作之後，遭軟性鈍器物之打
      擊而死亡之外力，已可初步限縮其範圍，並非來自黃福基，或在該舞蹈聯誼社
      、蚵仔煎店內不相干之第三人。
    (六)在台中縣新社鄉○○路二十五號經營蚵仔煎小吃之證人丙○○於八十九年七月
      十三日警方詢問時，證述她在店內目睹被告、被害人及黃福基喝酒，及後來被
      告與被害人發生口角，被告進而毆打被害人之過程。其證詞要旨如左（見相字
      卷第十二－十四頁）：
      1.他們三人約於八十九年七月十二日二十三時三十分許到她店內消費喝酒，其
        間被告與被害人不知何故發生口角，被告即從她店中桌上拿起鐵製煙灰缸打
        擊被害人頭部，被害人因而跪在地上向被告道歉；後來被告走出店外令被害
        人先回去，被害人不從，被告又用拳頭毆打被害人及用腳踢被害人，直到被
        害人倒地不起，當時她看到被害人右眼角受傷流血，至於黃福基則醉坐在椅
        子上不知人事。
      2.她因而於八十九年七月十三日凌晨一時三十分許，親自騎車至分駐所報案，
        被告見警方前來，還責備她為何報案，而警方抵達現場後見被害人及黃福基
        倒在地上，即護送他們回家，被告則自行騎車隨後離開。
      3.她只認識黃福基，因黃福基經常到她店裏消費，但不識被告及被害人，他們
        從未前去消費。
    (七)證人丙○○所證述被告持以毆打被害人頭部之鐵製煙灰缸一個，業據證人劉鳳
      悌提出在案可憑。
    (八)證人丙○○於八十九年七月十三日同日再受檢察官偵訊時，又具結證述左列情
      節（見相字卷第二四－二五頁），核與先前警方詢問時之證詞一致：
      1.她同日先受警方調查詢問時之供述，均屬實。
      2.八十九年七月十二日晚間，被告、被害人及黃福基確有在她店內喝酒，被告
        並與被害人發生口角，而持扣案之煙灰缸一個毆打被害人。
      3.被告除在店內以扣案之煙灰缸一個毆打被害人頭部一次外，還有在店外用拳
        頭毆打被害人頭部多次，並以腳踢被害人，被害人曾向被告跪下道歉。
      4.當時黃福基已酒醉至不知人事，對被害人與被告間發生之糾紛，均不知悉。
      5.被告當時還很清醒，可自行騎乘機車離去。
    (九)證人丙○○於本院審理初次為證時，仍具結證述：他們三人到後一直喝酒，後
      來起糾紛，她目睹被告持煙灰缸打擊被害人一下，被害人跪地求饒，還說頭很
      痛，接著他們在店外爭吵、打架，當時僅被告較清醒，被害人及黃福基均躺在
      地上；被告在店內係以煙灰缸毆打被害人，在店外則以拳頭毆打被害人；她的
      店門是用鋁門窗，且當時店門之中間門尚未拉下，她因此可以看見店外之情景
      （見本院卷第四一－四三頁）。上開證詞與先前警方詢問及檢察官偵訊所言者
      ，並無矛盾。且觀證人即警員林文漢於八十九年七月十三日為檢察官偵訊時，
      證述他與另二名警員丁○○、乙○○據報抵達蚵仔煎店時，被害人躺在店外地
      上，黃福基也是躺在地上，被告還清醒，蚵仔煎店將要打烊，僅剩中間門未關
      ，後由劉、陳二人護送被害人及黃福基回工寮等語（見相字卷第二七頁背面）
      ，也足可佐證丙○○確實可透過該店之中間門看見店外之事物。
    (十)依前開證人黃福基及被告於偵查中所言者，已可確定其三人在該舞蹈聯誼社、
      蚵仔煎店喝酒時，黃福基與被害人，或被害人與其他第三者之間，並無糾紛或
      肢體衝突，此前(五)已經敘明。證人丙○○與被告、被害人又本不相識，並無可
      疑之動機會於案發隔日受檢、警調查時，計算被告，設詞誣指。尤其，從證人
      丙○○之證詞、扣案之鐵製煙灰缸一個及被告前開受檢察官偵訊時之供述加以
      比對後，更可見被告於偵訊時所自白曾與被害人發生爭執，並有在蚵仔煎店內
      以煙灰缸打擊被害人之頭部一次，也有用腳踢被害人兩下，後來被害人曾向他
      下跪等語屬實，而足彰顯證人丙○○的確據實陳述她在店內所目睹之場景，並
      未陷害被告。本院因認證人丙○○前述各次不利於被告之證詞，可信性無虞，
      適合採為本件判斷之依據。抑有進者，證人丙○○於偵查中，案發之翌日，即
      證述她親見被告在店外以拳頭多次朝被害人頭部施暴之語；此與日後法醫解剖
      鑑定被害人頭部多處遭到軟性鈍器物打擊，進食後未久即發生死亡等結果，完
      全不謀而合；若非事實，何以致之？換言之，被告應有於九十二年七月十二日
      二十三時三十分許至翌日凌晨一時許之間，先在該蚵仔煎店內持煙灰缸一個打
      擊被害人左眼上方之頭部一次，接續在在店外，又以拳頭對被害人之頭部密集
      地施暴多次。
    (十一)被告雖質疑丙○○證詞之可信性，於本案審理多時後，方謂證人丙○○之夫兄
      、其夫當日均在場曾與被害人發生糾紛，丙○○之夫兄還曾於八十九年七月十
      三日前往新社分駐所向警方關心此案。但證人即承辦警員丁○○、乙○○均向
      本院證稱此案並未查悉被害人生前曾與被告以外之第三者發生衝突；丁○○並
      稱八十九年七月十二日當晚他值夜班，至隔天接獲報案，前去處理時，黃福基
      及被告仍睡在工寮內，被害人則陳屍在外，直到後來為被告製作調查筆錄，其
      間均無任何人前來了解案情等語（見本院卷第一０九－一一０頁）。警員丁○○、乙○○之證詞，再次呼應前(五)所已得證其三人在該舞蹈聯誼社、蚵仔煎店
      喝酒時，黃福基與被害人，或被害人與其他第三者之間，並無糾紛或肢體衝突
      之事實；且使被告上開援丙○○之夫、夫兄而質疑其證詞證明力之舉，無能為
      被告有利之認定。
    (十二)證人丁○○、乙○○於檢察官偵訊時證稱他們先送黃福基回工寮內，後載被害
      人至工寮門口時，被害人醒來，當時曾詢問被害人是否送醫，經被害人拒絕後
      ，交給被告便離開（見相字卷第二七頁背面－二八頁）；本院審理時又具結證
      述：「黃福基以前就有喝酒後會躺在外面，我們有送他回去的情形，所以發現
      死者與黃福基在一起，我們就以酒醉的情形來處理，當時死者左眼角有外傷，
      我們分二次送他們回去，第一次送黃福基，第二次送死者，而被告較清醒，所
      以自己騎機車跟在我們後面回工寮。到工寮後我們有問死者是否送醫，當時死
      者已有醉意，迷迷糊糊告訴我們不必，後來戊○○就回來了，我們就將死者交
      給他。除此之外，我們沒有跟死者做任何交談」（見本院卷第四三頁）。
    (十三)本院勘驗證人丁○○、乙○○將被害人及黃福基護送回工寮前所拍攝之現場錄
      影帶，結果如下：「七月十二日一時十七分許，被告當時向警方稱：我現在沒
      有辦法開車，我要叫計程車送他們二人（老闆及被害人）回去，並一再向警方
      宣稱我會負責送他們二人回去，有向警方表示他們二人在睡覺；現場情形：被
      告人側躺半面朝下，左眼角有血，且接近被害人之鼻子、額頭處有多處疑似血
      跡」（見本院卷第八四頁）。
    (十四)從前述丁○○、乙○○之證詞及本院勘驗之結果，可知被告當時清醒，精神正
      常，並無耗弱之情形。至被告雖再質疑被害人在工寮外過夜，可能有其他外力
      介入或因被告本身之行為而導致死亡之結果。但一來卷內尚乏此等事證；二來
      被告確有於九十二年七月十二日二十三時三十分許至翌日凌晨一時許之間，先
      在該蚵仔煎店內持煙灰缸一個打擊被害人左眼上方之頭部一次，接續在店外，
      又以拳頭對被害人之頭部密集地施暴多次，被告此等行為與被害人顱內出血致
      死之結果間，具有相當之因果關係，又已可從法醫解剖之鑑定報告獲致獨立鮮
      明之判斷；再者，被害人為警送回工寮前已呈昏睡之現象，當時夜深，該工寮
      又位處偏僻，據此研判至被害人發生死亡之結果時止，已無其他因素中斷被告
      行為與被害人死亡結果間之相當因果關係，此應無違反經驗法則；本院乃未因
      被告此項辯解予有利之判斷。
    (十五)綜合前述，本件事證明確，被告傷害人之身體，因而致人於死之犯行，足可認
      定；前開僅有過失傷害行為等諸項辯解，尚非可採。
二、核被告戊○○所為，係犯刑法第二百七十七條第二項前段之傷害致死罪，而非公
    訴人所指同法第二百七十八條第一項之使人受重傷罪，起訴法條應予變更。爰審
    酌被害人四十餘歲即遭不測，其親人在心理上、經濟上均受害至巨，被告至今猶
    無與之達成和解，稍事彌補，不應從輕處遇，及其犯罪之動機、目的、手段、方
    法、犯後態度等一切情狀，量處如主文所示之刑。扣案之鐵製煙灰缸一個雖為被
    告犯罪所用之物，因非其所有，不予沒收。
據上論斷，應依刑事訴訟法第二百九十九條第一項前段、第三百條，刑法第二百七十
七條第二項前段，判決如主文。
中      華      民      國      九十二      年    八    月    二十七    日
                                        法  官  莊  深  淵
右正本證明與原本無異。
如不服本判決，應於送達後十日內向本院提出上訴狀（須附繕本），上訴於台灣高等
法院台中分院。
                                        書記官
中      華      民      國      九十二      年    八    月    二十七    日
附錄論罪科刑法條
中華民國刑法第二百七十七條 (普通傷害罪)
傷害人之身體或健康者，處三年以下有期徒刑、拘役或一千元以下罰金。
犯前項之罪因而致人於死者，處無期徒刑或七年以上有期徒刑；致重傷者，處三年以
上十年以下有期徒刑。


司法院資訊處製作；財團法人民間司法改革基金會備份。
